臺灣臺北地方法院民事判決　　　　　　　96年度重訴字第36號
原　　　告　辛○○
訴訟代理人　彭意森律師
被　　　告　御銘文化事業股份有限公司
兼　法　定
代　理　人　乙○○
被　　　告　御升股份有限公司
兼　法　定
代　理　人　丁○○
被　　　告　亦華科技股份有限公司
兼　法　定
代　理　人　戊○○
被　　　告　庚○○
　　　　　　己○○
上六人共同
訴訟代理人　邱六郎律師
被　　　告　丙○○○
訴訟代理人　林重宏律師
被　　　告　甲○○
上列當事人間請求返還借款事件，本院於中華民國96年5月28日
言詞辯論終結，判決如下：
    主  文
原告之訴及假執行之聲請均駁回。
訴訟費用由原告負擔。
    事 實 及 理 由
壹、原告起訴主張：
一、被告乙○○為被告御銘文化事業股份有限公司（下稱御銘公
    司）代表人，被告丁○○為被告御升股份有限公司（下稱御
    升公司）代表人，其2人於民國89年間，以御銘公司及御升
    公司均從事電視教學頻道事業，該事業在臺灣地區有發展潛
    力，前景看好，邀原告合資成立新公司開發此市場。經原告
    同意並邀請訴外人江茂裕共同出資，決定新公司名稱為圓林
    超媒體股份有限公司（下稱圓林公司），資本額新臺幣（下
    同）3億2,000萬元，原告出資60％（訴外人江茂裕占20％）
    ，被告乙○○及其所指定之人出資40％，日後俟新公司成立
    ，再以圓林公司資金向被告御銘公司、御升公司價購資產設
    備及衛星頻道特許證等，圓林公司成立時實收資本額8,000
    萬元，須在90年3月底前增資至1億9,500萬元，須準時繳納
    股款，不得拖延。惟嗣後被告乙○○稱其股東成員即被告丁○○、戊○○、庚○○、甲○○、己○○、丙○○○、亦華
    科技股份有限公司（下稱亦華公司）等人無力出資，洽商原
    告代為墊付應出資股款3,200萬元。原告於89年10月25日與
    被告乙○○簽訂合作投資協議書（下稱系爭協議書），由被
    告御銘公司、御升公司擔任連帶保證人，並於同年11月15
    日圓林公司成立時，依照被告丁○○、戊○○、庚○○、甲○○、己○○、丙○○○、亦華公司等人姓名及各人股份數
    額之應出資股款，分別匯款存入圓林公司開設之華南銀行帳
    戶內，即原告為被告丁○○墊付3.2萬股股款32萬元，為被
    告戊○○墊付32萬股股款320萬元，為被告庚○○墊付84.8
    萬股股款848萬元，為被告亦華公司墊付80萬股股款800萬元
    ，合計借款3200萬元。然原告事後經圓林公司新任總經理即
    訴外人江茂裕告知，始知被告御銘公司、御升公司資產皆是
    無利用價值之過時設備，而圓林公司在92年間因多年虧損，
    現金已將用拮，勢須由股東再次增資，原告要求被告乙○○
    向其他股東轉達洽商增資及還款事宜，均遭拒絕，原告無奈
    於92年10月間發函予本件全體被告，催告其等按照合約投資
    協議書約定，於文到7日內將各自股份設定質權予原告。詎
    料被告丁○○等人竟委請訴外人張麗真律師代為回覆，函稱
    其等係以被告御銘公司資產設備存貨等作價，透過被告乙○○與原告合資成立圓林公司，進而取得股份，非被告乙○○
    指定之登記名義人，被告乙○○所為借款3200萬元，與渠等
    無關等語。設若被告丁○○等人所辯其等非為被指定登記之
    股東屬實，因原告已為被告等人墊付各人應出資股款，且系
    爭協議書亦無作價出資之約定，況實際上被告御銘公司亦未
    出售資產設備予圓林公司，不能稱已履行股東須繳足股款之
    義務。爰依民法第478條規定請求返還墊付股款，及依民法
    第176條無因管理之規定，請求擇一適用，訴請被告等人連
    帶給付如先位聲明所示。又設若認為被告丁○○等人所辯其
    等非為被指定登記之股東，非屬實在，則依系爭協議書及民
    法第478條之規定，訴請被告乙○○、御銘公司、御升公司
    連帶給付如備位聲明所示。
二、依系爭協議書第3條第1項約定，應由圓林公司價購，並非由
    原告價購。簽立系爭協議書時，被告等人並未準備附件，新
    公司成立後，被告等人因需要負擔營業稅而未能開立發票報
    帳移轉，故至今均未作價購。圓林公司並未取得機器設備，
    被告御銘公司、御升公司之機器設備仍在其杭州南路2段公
    司裡，圓林公司在信義路4段，圓林公司使用之部分，僅有
    錄影帶，且為舊節目，故圓林公司亦未使用。
三、爰此聲明：
(一)、先位之訴部分：
 1、被告丁○○、御銘公司、御升公司應連帶給付原告32萬元，
    及自92年12月1日起至清償日止，按週年利率5％計算之利息
    。
    被告戊○○、御銘公司、御升公司應連帶給付原告32 0萬元
    ，及自92年12月1日起至清償日止，按週年利率5％計算之利
    息。
    被告庚○○、御銘公司、御升公司應連帶給付原告848萬元
    ，及自92年12月1日起至清償日止，按週年利率5％計算之利
    息。
    被告甲○○、御銘公司、御升公司應連帶給付原告32萬元，
    及自92年12月1日起至清償日止，按週年利率5％計算之利息
    。
    被告己○○、御銘公司、御升公司應連帶給付原告320萬元
    ，及自92年12月1日起至清償日止，按週年利率5％計算之利
    息。
    被告丙○○○、御銘公司、御升公司應連帶給付原告848萬
    元，及自92年12月1日起至清償日止，按週年利率5％計算之
    利息。
    被告亦華公司、御銘公司、御升公司應連帶給付原告32萬元
    ，及自92年12月1日起至清償日止，按週年利率5％計算之利
    息。
 2、原告願供擔保，請准宣告假執行。
(二)、備位之訴部分：
 1、被告乙○○、御銘公司、御升公司應連帶給付原告3200萬元
    ，及自92年12月1日起至清償日止，按週年利率5％計算之利
    息。
 2、原告願供擔保，請准宣告假執行。
貳、被告抗辯：
一、被告兼御銘公司法定代理人乙○○則以：本件非代墊款，而
    是作價。系爭協議書為其所簽立，其他股東不知悉執行過程
    ，僅是以御銘公司、御升公司股權取得圓林公司股權。系爭
    協議書缺少附件及附錄，其蓋章後交給東森法務陳敏榮，原
    告本是東森大股東，故由東森法務處理，原告未交付其契約
    原本。嗣因原告唯恐其交付現金與被告等人後，御銘公司不
    買回質押之股權，故本件後來改為作價。其向原告催討欲取
    回簽立之系爭協議書，但遭原告拒絕，故系爭協議書並無其
    之騎縫章。原告表示交付機器，股權即不用質押，未再簽立
    書面協議。御銘公司已與圓林公司合併成為圓林公司，但因
    執照尚未下來，故御銘公司買賣之教學帶及頻道收入已由圓
    林公司收款。雙方於89年10月1日簽約前即已約定御銘公司
    資產入帳圓林公司，御銘公司所有生財器具、辦公設備、庫
    存商品，均由圓林公司接收使用，且御銘公司名下之御銘衛
    星教育電視台執照、箱型車乙輛、汐止房屋乙棟，均已移轉
    至圓林公司等語，資為抗辯。並聲明：(一)駁回原告之訴及假
    執行之聲請均駁回。(二)如受不利之判決，願提供擔保請准宣
    告免為假執行。
二、被告丁○○、戊○○、庚○○、己○○、亦華公司、御升公
    司等人則以：被告丁○○、戊○○、己○○分別為御銘公司
    、亦華公司、御升公司之股東。被告庚○○受讓其夫彭永寬
    在御銘公司之股份。89年間原告與被告即御銘公司董事長乙○○接洽，共同出資成立圓林公司，總資本額為3億2,000
    萬元，商定被告等人以上開3公司已有之設備、證照、技術
    和既有之電視教學頻道商譽等資產估價為上開資本額之40%
    ，並授權被告乙○○將此40%股權分別登記為被告等人之名
    義，因而取得圓林公司之股權，並非被告乙○○之人頭。此
    事實有被告乙○○與原告所立系爭協議書第3條記載為證。
    縱系爭協議書第9條其他約定事項載有乙方（即乙○○）截
    至93年3月底前，共需7,800萬元整，甲方（即原告）同意貸
    予乙方云云，其效力亦只及於乙○○，系爭協議書上並無被
    告姓名，更非其指定之人，當然不能拘束被告。況被告乙○○已陳明御銘公司之資產已全部點交於圓林公司，而圓林公
    司已接受被告3公司之資產並開始運作，並無原告所指借款
    之情事，原告依據民法第478條規定請求被告返還代墊款，
    自無理由。再者，被告等人並未收到圓林公司所發行之股票
    ，多年來亦未曾收到該公司通知召開股東會，遑論獲得絲毫
    之利益，原告依民法第179條請求返還不當得利，尤不能准
    許等語，資為抗辯。並聲明：(一)原告之訴及假執行之聲請均
    駁回。(二)如不利於被告之判決時，准予提供擔保免為假執行
    。
三、被告丙○○○則以：其為被告御銘公司即御銘衛星電視台之
    股東，89年間被告御銘公司委由被告乙○○為代表與原告協
    議約定將公司之設備資產及證照作價出售予原告，並由原告
    依約將圓林公司股權折成應付款項，分配於被告等御銘公司
    股東，本件並無原告所謂墊付股款之事實。原告之匯款係匯
    入「圓林超媒體（股）籌備處」，非匯予被告，不能證明與
    被告之間有金錢借貸關係存在，且原告亦未舉證本件如何構
    成民法無因管理要件，原告之主張俱無理由等語，資為抗辯
    。並聲明：(一)原告之訴駁回。(二)如受不利判決，願供擔保請
    准免為假執行。
四、被告甲○○未於言詞辯論期日到場，亦未提出書狀作何聲明
    或陳述。
參、兩造不爭執之事項：
一、被告乙○○於89年10月25日與原告簽立「合作投資協議書」
    （即系爭協議書）並以御銘公司、御升公司為連帶保證人，
    擬共同成立「圓林超媒體股份有限公司」以經營事業，第1
    條約定由原告出資60%，被告乙○○暨其所指定之人出資40%
    ，資本額定為3億2千萬元，第1次實收8000萬元（本院卷第8
    至第9頁、第42頁反面）。
二、原告於89年11月15日分別匯款848萬元、848萬元、32萬元、
    320萬元、320萬元、800萬元、32萬元7筆款項，共3,200萬
    元至「圓林超媒體（股）籌備處」之銀行帳戶（本院卷第10
    頁至第11頁）。
肆、得心證之理由：
一、先位之訴部分：
    原告主張其於89年11月15日匯入「圓林超媒體（股）籌備處
    」之前揭7筆款項，係為被告丁○○、戊○○、庚○○、甲○○、己○○、丙○○○、亦華公司等人（下稱被告丁○○
    等人）墊付股款共3,200萬元，且實際上被告御銘公司並未
    出售資產予圓林公司，被告丁○○等人各應與被告御銘公司
    、御升公司依民法第478條或民法第176條無因管理規定，連
    帶給付上開金額云云，均為被告丁○○等7人及被告御銘公
    司、御升公司所否認，並以前揭情詞置辯，是本件先位之訴
    之爭點為：(一)原告是否與被告丁○○等7人有金錢消費借貸
    之法律關係？(二)原告上開匯款行為是否為無因管理？茲分述
    如下：
(一)、原告與被告丁○○等人間是否有金錢消費借貸之法律關係？
 1、按當事人主張有利於己之事實者，就其事實有舉證之責任，
    民事訴訟法第277條前段定有明文。請求履行債務之訴，除
    被告自認原告所主張債權發生原因之事實外，應先由原告就
    其主張此項事實，負舉證之責任，必須證明其為真實後，被
    告於其抗辯事實，始應負證明之責任，此為舉證責任分擔之
    原則，最高法院43年台上字第377號著有判例。又主張法律
    關係存在之當事人，須就該法律關係發生所具備之特別要件
    ，負舉證責任，而金錢借貸契約為要物契約，應由貸與人就
    交付金錢及借貸意思表示一致之事實負舉證之責任
 2、原告主張被告丁○○等人為被告乙○○指定之圓林公司股份
    登記名義人乙節，為被告丁○○等人所否認，並抗辯渠等僅
    同意並授權被告乙○○以被告御銘公司、御升公司、亦華公
    司之資產作價，與原告合作另創設新公司，並依比例取得新
    公司股權等語。經查，系爭協議書，固記載乙方為「乙○○
    暨其所指定之人」，且其中第9條第1項前段約定：乙方依本
    協議書第1條所定應繳之股款截至90年3月底前共需7,800萬
    元整，甲方（即原告）同意先行貸予乙方；惟乙方應將其所
    有新公司之股權質設與甲方並邀集御銘公司及御升公司為上
    開消費借貸債務之連帶保證人等語（本院卷第9頁）。惟系
    爭協議書之乙方僅有被告乙○○之簽名及蓋章（本院卷第8
    頁、第9頁反面），不能證明被告丁○○等人有授權被告乙○○代為向原告借款之情事，即不能證明被告丁○○等人與
    原告之間有金錢消費借貸之意思表示合致。
 3、再者，原告提出華南銀行存款憑條影本7紙，主張其分別借
    款予被告庚○○848萬元、借款予被告丙○○○848萬元、借
    款予被告丁○○32萬元、借款予被告己○○320萬元、借款
    予被告戊○○320萬元、借款予被告亦華公司800萬元、借款
    予被告甲○○32萬元，被告御銘公司、御升公司為連帶保證
    人等情，均為被告丁○○等人及被告御銘公司、御升公司所
    否認。經查，該7筆款項均是存入戶名「圓林超媒體（股）
    籌備處」之帳戶，並非被告丁○○等人之帳戶，且該7紙存
    款憑條上被告丁○○等人之姓名，乃原告存款時所書寫，亦
    不能證明原告有交付金錢予被告丁○○等人，或被告丁○○
    等人有與原告約定將借款金額存入圓林公司籌備處以為交付
    之情事。
 4、原告既未能提出其他證據證明與被告丁○○等人有金錢消費
    借貸之合意及交付借款之事實，其主張被告丁○○等人以被
    告御銘公司、御升公司為連帶保證人，向其借貸前揭款項云
    云，即屬無據。
(二)、原告上開匯款行為是否為無因管理？
    按無因管理必須管理人有為本人管理事務之意思，即以其管
    理行為所生事實上之利益，歸屬於本人之意思，始能成立。
    又依民法第176條第1項規定，管理事務利於本人，並不違反
    本人明示或可得推知之意思者，管理人為本人支出必要或有
    益之費用，或負擔債務，或受損害時，得請求本人償還其費
    用及自支出時起之利息，或清償其所負之債務，或賠償其損
    害；且依民法第173條第1項規定，管理人開始管理時，以能
    通知為限，應即通知本人，如無急迫之情事，應俟本人之指
    示。是以，可主張無因管理之前提必管理人有為本人管理之
    意思，及本人有明示或可得推知之意思，且須以有利於本人
    之方式為之，始得請求償還費用。依原告之主張，原告係以
    代墊股款之意思將前揭款項存入圓林公司籌備處之帳戶，並
    無未受委任而為被告丁○○等人管理事務之意思，且原告並
    未舉證證明其將上開款項存入圓林公司籌備處之行為，是依
    照被告丁○○等人明示或可得推知之意思所為，且其亦未於
    代墊付股款時即時通知被告丁○○等人並等待本人之指示，
    其行為尚難認符合無因管理之要件。從而，原告主張依無因
    管理規定請求被告丁○○等人及被告御銘公司、御升公司給
    付共3,200萬元股款，亦不可採。
(三)、綜上所述，原告未能舉證證明其與被告丁○○等人與被告御
    銘公司、御升公司間存在金錢消費借貸及連帶保證關係，或
    無因管理之法律關係，從而，原告先位之訴請求被告丁○○
    等人與被告御銘公司、御升公司連帶給付如先位聲明所示，
    為無理由，不應准許。原告先位之訴既經駁回，其假執行之
    聲請，即失所依據，應併予駁回。
二、備位之訴部分：
    原告備位之訴主張應由被告乙○○、御銘公司、御升公司，
    依系爭協議書及民法第478條規定，連帶給付原告3200萬元
    云云，為被告乙○○及御銘公司、御升公司所否認，並以前
    揭情詞置辯。故本件備位之訴之爭點即為：原告存入3200萬
    元至圓林公司籌備處在華南銀行之帳戶，是否為借貸予被告
    乙○○之款項？
(一)、按金錢借貸契約，屬要物契約，應由貸與人就交付金錢之事
    實負舉證之責。原告雖提出系爭協議書中第9條第1項約定：
    乙方（即被告乙○○）依本協議書第1條所定應繳之股款截
    至90年3月底前共需7,800萬元，甲方（即原告）同意先行貸
    予乙方；惟乙方應將其所有新公司之股權質設予甲方並邀集
    御銘公司及御升公司為上開消費借貸債務之連帶保證人等語
    （本院卷第9頁），主張其與被告乙○○間有金錢借貸契約
    ，惟此僅能證明原告與被告乙○○間有此約定之事實，尚不
    足證明有交付借款之事實。而原告提出之於89年11月15日存
    款憑條影本7紙，係將3200萬元存入圓林公司籌備處設於華
    南商業銀行之帳戶（本院卷第10頁至第11頁），並非存入被
    告乙○○之帳戶，且原告並未舉證證明其與被告乙○○間有
    將借款存入該圓林公司籌備處帳戶以為交付之約定，則原告
    提出之存款憑條亦不能證明其有交付借款與被告乙○○之事
    實。
(二)、又被告兼御銘公司法定代理人乙○○抗辯因原告唯恐借錢之
    後，御銘公司不買回質押之股權，故嗣後改為以御銘公司之
    資產設備作價乙節，業經證人即為原告草擬系爭協議書之前
    東森媒體公司職員陳敏榮證稱：有借款，有價購生財器具之
    事，其忘記此兩件事是否相等，有用新公司的資金購買舊公
    司的設備等語（本院卷第100頁反面）；證人即前御銘公司
    業務經理薛俊怡證稱：其有看到御銘公司剪接機、攝影機及
    教學錄影帶全部搬到圓林公司深坑新辦公室等語（本院卷第
    101頁反面）；證人即前御銘公司、圓林公司導播張帆證稱
    ：圓林公司有將御銘公司之機器設備由杭州南路搬到深坑，
    御銘公司之母帶及節目帶全部移交給圓林公司等語（本院卷
    第102頁）。且由被告乙○○提出之圓林公司內部簽呈，提
    及原御銘公司名下御銘衛星教育電視台執照、原御銘公司名
    下資產廂型車乙輛、房屋乙棟如何移轉至圓林公司名下等情
    （本院卷第71頁至第77頁），可見御銘公司名下資產確有移
    轉至圓林公司之情事。是被告乙○○辯稱以御銘公司資產設
    備作價，當作出資股款等語，應堪採信。原告主張被告乙○○、御銘公司、御升公司向其借款云云，並無足採。
(三)、如前所述，原告不能證明其有交付金錢借貸予被告乙○○之
    事實，且未能提出其他證據以實其說，則其依系爭協議書及
    民法第478條規定，訴請被告乙○○及被告御銘公司、御升
    公司連帶給付3200萬元即自92年12月1日起至清償日止按週
    年利率5％計算之利息，為無理由，不應准許，原告備位之
    訴既經駁回，其假執行之聲請，即失所依據，應併予駁回。
伍、本件事證已臻明確，兩造其餘攻擊防禦方法，核與本件判決
    結果無影響，無庸逐一論述，併此敘明。
陸、據上論結，本件原告之訴為無理由，依民事訴訟法第78條規
    定，判決如主文。
中　　華　　民　　國　　96　　年　　6　　月　　11 　　日
                      民事第六庭    法　官　 楊晉佳
以上正本係照原本作成。
如對本判決上訴，須於判決送達後二十日之不變期間內，向本院
提出上訴狀。
中　　華　　民　　國　　96　　年　　6 　　月　　11　　日
                                    書記官   朱俶伶
